最高法院民事判決　　　　　　　　　　　　　　　八十七年度台上字第一六九五號
　　上　訴　人　美商海笙國際企業股份有限公司台灣分公司
　　法定代理人　佐藤幸男
　　訴訟代理人　李 振 生律師
　　被 上訴 人　何 禹 九
　　　　　　　　杜 興 倫
　　　　　　　　李 淑 英
　　　　　　　　李 天 芳
　　　　　　　　黃 美 玲
　　　　　　　　陸 敬 德
右當事人間請求損害賠償事件，上訴人對於中華民國八十六年十月二十八日台灣高等
法院第二審判決（八十六年度上字第三一八號），提起上訴，本院判決如左：
    主  文
原判決廢棄，發回台灣高等法院。
    理  由
本件上訴人主張：日本ＪＨＳ公司於美國設立美國海笙國際企業股份有限公司，並於
民國八十三年間在台設立台灣分公司即伊，聘請訴外人楊永昌為伊公司之負責人，並
由其聘任訴外人李敏為市場部經理，李鳳英為財務部經理，楊世昌為市場部經理（楊
永昌、李敏、李鳳英、楊世昌四人以下簡稱為楊永昌等人）。被上訴人六人為楊永昌
等人之親友，均不符合伊公司營運規章規定之總代理級經銷商之資格，竟與楊永昌等
人互相勾結，由楊永昌等人自將被上訴人提昇為總代理級經銷商，而享受向伊購貨
折扣及溢領業績獎金，使伊受有損害等情，爰依侵權行為及不當得利之法律關係，求
為命被上訴人何禹九、杜興倫、李淑英、李天芳、黃美玲、陸敬德依序給付新台幣（
下同）九萬四千三百五十元、十一萬八千八百元、七萬四千七百五十元、十二萬四千
九百元、八萬七千五百元、五萬一千五百元，並均加付法定遲延利息之判決。
被上訴人則以：上訴人所提之刑事判決，尚無從認定伊有故意不法侵害上訴人之行為
。上訴人之營運規章訂明得依實際需要修訂，而訴外人楊永昌既為上訴人之經理人，
自有為上訴人管理事務及為管理上一切必要行為之權，其於上訴人設立初期，為因應
實況，拓展商機，將包含被上訴人六人在內之六、七十人列為總代理級經銷商，此與
上訴人營業上有關之行為，應屬楊永昌權限範圍之內，被上訴人依此獲有較優厚之購
物折扣及業績獎金，當非無法律上之原因而受有利益等語，資為抗辯。
原審維持第一審所為上訴人敗訴之判決，無非以：按主張有利於己之事實者，就其事
實有舉證之責任，民事訴訟法第二百七十七條定有明文。上訴人主張被上訴人與楊永
昌等人共同不法侵害上訴人之權利，為被上訴人所否認，且上訴人就被上訴人如何與
楊永昌等人有意思聯絡及行為之分擔而共同不法侵害上訴人之權利乙節，除主張被上
訴人為楊永昌等人之親友外，迄未提出其他確實之事證予以證明，上訴人此項主張自
難遽予採信。又被上訴人被提升為總代理級經銷商時，雖均未符合上訴人營運規章所
載總代理級經銷商之資格，惟上訴人得按實際需要修訂營運規章，為營運規章所明定
，則營運規章既得由上訴人依實際需要而修訂，且當時楊永昌為上訴人之負責人，倘
無其他事證，即難逕謂被上訴人就渠等被提升為總代理級經銷商，而受有較優之購貨
折扣及業績獎金一節，有不法之認識，或就被提升為總代理級經銷商致使上訴人受有
損害一事，與楊永昌等人有意思之聯絡或行為之分擔。從而上訴人本於侵權行為之法
律關係請求被上訴人賠償損害，於法無據。又上訴人於八十三年間在台灣設立時，既
聘請楊永昌為負責人，則依一般社會之認識，楊永昌有權制定、修改上訴人之各項決
策，並加以執行，是依營運規章所載，楊永昌得按實際需要修訂該規章。上訴人主張
楊永昌無權修改營運規章，尚屬無據。至上訴人對楊永昌經理權之限制，縱如僱傭契
約書所載，楊永昌應依董事會之指示執行職務，亦屬上訴人內部對楊永昌執行職務之
原則性規定，尚難以之為楊永昌於上訴人設立初期，為求績效，亦不得修改營運規章
之憑據。再者被上訴人等加入為上訴人經銷商之際，雖均填具經銷商申請契約書，載
明認知上訴人所訂之經銷商契約，並遵循上訴人所訂之營運規章。而營運規章對於如
何成為經銷會員及如何成為總代理級經銷商，固訂有明文，然此係上訴人之定型化契
約而已，上訴人在台設立之初，既採行破例提昇經銷商之行銷策略，則其嗣後以未經
修改之營運規章之原則性規定規範被上訴人，即非允洽。被上訴人經當時客觀上為上
訴人負責人而有權變更營運規章之楊永昌通知，提昇為總代理級經銷商，就被上訴人
而言，即有效取得總代理級經銷商之資格，其因而享有較優之購貨折扣及業績獎金，
即非無法律上之原因受利益而致上訴人受損害，上訴人自無由依不當得利之法律關係
請求被上訴人返還所受利益。綜上所述，上訴人本於侵權行為及不當得利之法律關係
，請求被上訴人賠償其損害或返還所得利益，均無理由等詞，為其判斷之基礎。
惟查上訴人於原審主張：被上訴人於加入上訴人公司或為經銷商前，須向上訴人購買
全套資料，包括營運規章；被上訴人並須至少出席一次以上之說明會，藉以熟悉營運
規章之規定；且須表明遵循營運規章，不可違背之，營運規章視為經銷商契約之一部
，由此足見被上訴人對於如何始可提昇為總代理級經銷商之條件，應知之甚詳。被上
訴人明知不符合總代理級經銷商之條件，竟意圖為自己不法之所有，與楊永昌等人有
意思之聯絡及行為之分擔，由楊永昌等將其自一般經銷商之地位提昇為總代理級經銷
商之地位，因而享有購貨價差及溢領不法獎金之優惠，侵害伊之權益，應為共同侵權
行為人；縱令被上訴人非共同侵權行為人，亦應認為幫助人等語，並提出營運規章、
經銷商申請書及經銷商契約等件為證（見原審卷第二九頁）。原審對於上開有利上訴
人之主張及證據恝置不論，遽以上訴人未提出確實之事證，認為被上訴人不負侵權行
為之賠償責任，自有違背證據法則及理由不備之違法。次查原判決一方面認楊永昌為
上訴人之負責人，有權按實際需要修訂營運規章等語（原判決第四頁反面第十一、十
二行）；另一方面又認營運規章僅為上訴人之定型化契約，上訴人在台設立之初，採
行破例提昇經銷商之行銷策略，如以未經修改之營運規章規範被上訴人，即非允洽，
被上訴人既經楊永昌提昇為總代理級經銷商，享有較優之購貨折扣及業績獎金，即非
無法律上之原因受利益而致上訴人受損害等語（原判決第五頁正、反面間、第六頁前
五行）。對於上訴人之營運規章效力之認定，前後所述不一，亦有判決理由矛盾之違
法。上訴論旨，執以指摘原判決不當，求予廢棄，非無理由。
據上論結，本件上訴為有理由。依民事訴訟法第四百七十七條第一項、第四百七十八
條第一項，判決如主文。
中      華      民      國    八十七    年      七      月    二十三    日
                              最高法院民事第六庭
                                  審判長法官  蕭  亨  國
                                        法官  吳  正  一
                                        法官  楊  隆  順
                                        法官  陳  淑  敏
                                        法官  黃  義  豐
      右正本證明與原本無異
                                              書  記  官
中      華      民      國    八十七    年      八      月      十      日
